臺灣彰化地方法院民事判決　92年度重訴字第183號
原　　　告　德保有限公司
　　　　　　　　　　　設台中市.
法定代理人　丙○○　　住同上
訴訟代理人　林世祿律師
複代理人　　甲○○　　住彰化縣.
被　　　告　德泰鋅板企業有限公司
　　　　　　　　　　　設彰化縣.
兼　法　定
代　理　人　戊○○　　住同上
被　　　告　後東機械有限公司
　　　　　　　　　　　設臺南縣.
兼　法　定
代　理　人　丁○○　　住同上
上　四　人
訴訟代理人　王俊凱律師
複代理人　　乙○○　　住台中市.
上列當事人間請求損害賠償事件，本院於94年4月9日言詞辯論終
結，判決如下：
    主  文
原告之訴及假執行的聲請均駁回。
訴訟費用由原告負擔。
    事實及理由
一、原告起訴主張：（一）其為新型第105185號「壁紙包含發泡
    材料於浪板內層之浪板製造機結構」的專利權人，依專利法
    第103條（此為舊法，現行法為第106條）規定，專有該製造
    機結構之製造、販賣及使用之權。詎被告戊○○向被告丁○
    ○購買而由被告等人共同在彰化縣二林鎮○○里○○路○段2
    巷306號被告德泰鋅板有限公司的工廠內所裝置的浪板製造
    機結構，有侵害原告上述新型專利權之虞，經原告於民國89
    年6月間聲請本院以89年度聲字第153號裁定保全證據，並將
    保全證據所拍攝的相片送請國立中興大學機械工程系鑑定結
    果，確侵害原告上述新型專利權，依專利法第105條（現行
    法為第108條）準用第88條（現行法為第84條）規定，被告
    等即應賠償原告的損害，因被告等裝置的浪板製造機每月產
    值為新台幣1320萬元，每月生產成本為11,484,000元，故每
    月實得毛利為1,716,000元，則原告自88年6月至89年5月計
    一年的損害額即為20,592,000元，原告先請求1,647,360元
    ，其餘損害日後再行請求。（二）被告等裝置的浪板製造機
    ，雖以滾輪導引，然與原告專利機器結構所設置的導槽架以
    導引輸送帶，其限制定位皮帶左右偏移的功效並無不同。又
    導引滾輪於導引時，必會摩擦到定位皮帶，且滾輪之接觸面
    大，摩擦力亦不會小於原告專利機器結構所設置的導槽架。
    因此，中國機械工程學會所為鑑定報告稱：「待鑑定物以分
    別設置於機體前方之一導引滾輪裝置，利用轉軸及導引滾輪
    ，予以控制定位皮帶之進行方向。此導引滾輪是以滾動之形
    式與定位皮帶接觸，不會對定位皮帶造成單側之摩擦磨耗，
    且利用導引滾輪，更可以調整與保持定位皮帶的適當張力。
    由於上輸送帶與定位皮帶是分離的兩件物件，此種構造之功
    能與作用，與本專利所揭示使用之固定架、導槽架只能以滑
    動方式摩擦接觸定位皮帶之單側邊，明顯不同。兩案就其功
    能及效果而論，無法視為相同，不具有置換之可能性」等語
    ，顯有違誤。何況，該鑑定報告所述，與該工程學會於另案
    台灣高等法院台中分院91年度上易字第1342號案函復該法院
    詢問事項所稱：「兩案此部份都有防止定位皮帶左右偏移的
    相同作用，雖然機械結構不同，但是將固定架上之導槽架，
    以一滾輪予以置換，在機械設計實務上實為常見之技術，並
    非困難，具有置換的可能性與置換的容易性。該報告認為兩
    者之效果並不相同，滾輪之摩擦力較小，較不易磨損到皮帶
    ，其實不然，滾輪之側邊勢必仍會摩擦到定位皮帶之內側，
    產生摩擦力與磨損，與使用導槽架之效果是相同的，此兩種
    結構雖不相同，對熟習該項技術者而言，能夠以等效手段予
    以替代... 」等語，即有矛盾。亦與該工程學會於另案台灣
    台中地方法院90年度簡上字第18號案所為鑑定報告認滾輪導
    引裝置與原告專利機器結構所設置的導槽架可視為均等，理
    由迥異。爰依民法第185條、公司法第23條、侵權行為法則
    及專利法第105條（現行法為第108條）準用第88條（現行法
    為第84條）等規定，提起本訴等語，並聲明：（一）被告等
    應連帶給付原告1,647,360元，及自起訴狀繕本送達被告之
    翌日起，至清償日止，按年息百分之五計算的利息。（二）
    被告等應將置於彰化縣二林鎮○○里○○路○段2巷306號侵
    害原告所有新型第105185號「壁紙包含發泡材料於浪板內層
    之浪板製造機結構」專利之機器及製成品拆除並銷毀，嗣後
    並不得再裝設使用。（三）願意提供擔保，聲請宣告假執行
    。
二、被告則辯稱：（一）被告後東機械有限公司所承製的機器，
    是依照訴外人林宗鑫所取得新型第174942號專利權之授權而
    施作，該專利於專利公報創作說明一，已與原告所取得的新
    型專利有所比較，故被告後東機械有限公司所承製的機器自
    無侵害原告的專利權。（二）原告所出具的國立中興大學鑑
    定報告，其鑑定不符合「全要件」及「均等論」的鑑定方式
    ，枉顧原告之專利權範圍於專利申請時所撰寫的範圍甚小，
    未依照該專利範圍加以審酌，致前後矛盾，充滿重大瑕疵，
    要不足取。（三）依兩造同意之鑑定機關中國機械工程學會
    的報告，被告並未侵害原告所取得的新型第105185號專利權
    ，自不負侵權行為損害賠償責任。然上述鑑定報告仍有下述
    錯誤：1、鑑定報告第14頁既已承認「待鑑定物使用兩組成
    形槽裝置，而本專利僅揭示一組產生摺邊之成形槽，在『構
    造』與『特徵』上與本專利組成明顯不同」，足見彼此並無
    相對應的元件，實無從均等。但鑑定報告第16頁竟稱兩者成
    形槽具有置換可能性，顯然與經濟部所頒專利侵害鑑定基準
    第35頁所載「用原理或原則解釋技術範圍，即使有置換可能
    性與置換容易性之技術，亦不適用均等論之概念」有違。2
    、原告專利權之凹入狀成型槽，必須由二座板配合固定於支
    架後才能形成，而被告承製的機器非但不存在上述「座板」
    與「支架」，且摺邊具有兩組撐開裝置，並使用原告專利所
    無之橫桿及撐片，其成形槽裝置的技術手段及機能根本與原
    告的專利不同，亦不可能與原告的專利均等。故鑑定報告顯
    然未依專利法第106條第2項規定，於解釋申請專利範圍時，
    審酌創作說明及圖式。3、原告專利權之導槽架是由二角鐵
    構成，直接加壓於定位皮帶，且導槽架的目的，除固定定位
    皮帶外，並有定位上輸送帶的重要功能。但被告承製機器前
    方設置的導引滾輪，除可以控制定位皮帶的進行方向外，不
    具有定位上輸送帶的效果與功能，自亦不符合均等論。4、
    鑑定報告既稱被告承製機器在第一個成形槽裝置產生第一次
    摺邊，在第二個成形槽裝置又反向產生另一次摺邊，可見共
    有二次摺邊。惟鑑定報告竟謂僅有一次摺邊，而認為均等，
    此一部分敘述，亦有錯誤等語，並聲明駁回原告之訴，如受
    不利益判決，願意提供擔保，聲請宣告免為假執行。
三、原告主張其為新型第105185號「壁紙包含發泡材料於浪板內
    層之浪板製造機結構」的專利權人，其曾於89年6月間以被
    告戊○○向被告丁○○購買而由被告等人共同在彰化縣二林
    鎮○○里○○路○段2巷306號被告德泰鋅板有限公司的工廠
    內所裝置的浪板製造機結構，有侵害其上述新型專利權之虞
    ，聲請本院以89年度聲字第153號裁定保全證據，並將保全
    證據所拍攝的相片送請國立中興大學機械工程系鑑定等情，
    已經提出專利證書、專利說明書、本院89年度聲字第153號
    民事裁定及國立中興大學鑑定報告書等件為證，且為被告等
    所不爭執，固應認為真正。
四、惟原告主張被告等裝置的浪板製造機結構，經其送請國立中
    興大學機械工程系鑑定結果，侵害原告上述新型專利權等語
    ，則為被告等所否認，並以前詞為辯。查被告等裝置的浪板
    製造機結構，經兩造同意送請中國機械工程學會鑑定是否侵
    害原告取得之新型專利權結果，認從全要件原則分析比較，
    兩者的組成要件有五項差異，即：（一）前者有兩組成形槽
    裝置，且其成形槽是以金屬底座平板放置於一橫跨方形機架
    結構的橫樑上，非如後者是在左右支架上端的兩座板上凹入
    設置具預設深度之單一成形槽。（二）前者在成形槽的出口
    端，有兩組撐開裝置，可以保持與固定壁紙摺邊，後者無此
    要件。（三）前者無固定架與導槽架，乃利用轉軸及導引滾
    輪控制定位皮帶的進行方向，且定位皮帶與上輸送帶為分離
    的兩項物件。後者有固定架與導槽架裝置，是以導槽架限制
    並導引上輸送帶二端之定位皮帶的進行方向。（四）前者之
    方形機架結構上設置有成形槽及紙捲座，與後者將成形槽之
    左右支架與壁紙架分開為兩個部分不同。（五）前者具有紙
    捲座，可以轉動轉盤並帶動螺桿及錐形座，使壁紙捲容易裝
    卸。後者無此要件。因此，兩者組成要件並非完全相同，即
    使排除前者所增加新的技術要件，即上述第（二）及（五）
    項，兩者尚有第（一）、（三）及（四）等三項差異。又就
    均等論的觀點，上述第（一）及（四）項，雖符合均等論的
    要件，但第（三）項差異，因前者之導引滾輪是以滾動的形
    式與定位皮帶接觸，非但不會對定位皮帶造成單側邊摩擦損
    耗，更可以調整與保持定位皮帶的適當張力，且其上輸送帶
    又與定位皮帶分離，實與後者使用固定架及導槽架僅能以滑
    動方式摩接觸定位皮帶的單側邊，明顯不同，故兩者的功能
    及效果無法視為相同，不具有置換的可能性，不符合均等論
    的要件。從而，被告等裝置的浪板製造機結構，其構造及技
    術內容與原告取得新型專利權的專利範圍實質不同，此有該
    工程學會鑑定分析報告附卷可憑。足見被告等裝置的浪板製
    造機結構，並未侵害上述原告所取得的新型專利權。雖原告
    提出的國立中興大學鑑定報告書稱：依據專利侵害判斷之程
    序，參考全要件原則、均等論、禁反言原則及專利侵害比對
    之準則，待鑑定物（指原告聲請保全證據所拍攝的相片）之
    結構與特徵與原告所取得新型第105185號專利權範圍幾乎相
    同，故待鑑定物應有侵害原告的專利權等語。惟被告等裝置
    的浪板製造機結構，與原告取得之新型專利，就全要件原則
    而言，確有如上述中國機械工程學會鑑定分析報告所述第（
    一）、（三）及（四）等三項差異，兩者組成要件並非完全
    相同，前述國立中興大學鑑定報告竟稱兩者的要件完全相同
    ，顯不足採取。又原告另提出之中國機械工程學會於台灣台
    中地方法院90年度簡上字第18號案所為鑑定報告，雖認導引
    滾輪裝置與原告專利機器結構所設置的導槽架可視為均等，
    但該案並非就本件被告等裝置的浪板製造機結構為鑑定，且
    原告亦不能證明該案鑑定的機器結構，其滾輪導引裝置的功
    能及效果，確與本件被告等裝置的浪板製造機結構相同，自
    不得僅據中國機械工程學會於台灣台中地方法院90年度簡上
    字第18號案所為鑑定結果，即認本件被告等裝置的浪板製造
    機結構，其滾輪導引裝置與原告專利機器結構所設置的導槽
    架可視為均等。綜上所述，原告主張被告等裝置的浪板製造
    機結構，侵害原告上述新型專利權等語，尚難採取，無從認
    為實在。
五、從而，原告依民法第185條、公司法第23條、侵權行為法則
    及專利法第105條（現行法為第108條）準用第88條（現行法
    為第84條）等規定，請求：（一）被告等應連帶給付原告
    1,647,360元，及自起訴狀繕本送達被告之翌日起，至清償
    日止，按年息百分之五計算的利息。（二）被告等應將置於
    彰化縣二林鎮○○里○○路○段2巷306號侵害原告所有新型
    第105185號「壁紙包含發泡材料於浪板內層之浪板製造機結
    構」專利之機器及製成品拆除並銷毀，嗣後並不得再裝設使
    用，為無理由，應予駁回。其假執行的聲請，亦失去依據，
    應併予駁回。
六、訴訟費用負擔的依據：民事訴訟法第78條。
中　　華　　民　　國　　94　　年　　6 　　月　　24　　日
                  民事第二庭    法　官
以上正本係照原本作成。
如對判決上訴，應於判決送達後20日內向本院提出上訴狀。
中　　華　　民　　國　　94　　年　　6 　　月　　24　　日
                      　　　    書記官　莊素美
